【裁判字號】    99,交聲,507
【裁判日期】    991213
【裁判案由】    違反道路交通管理處罰條例聲明異議
【裁判全文】
臺灣新竹地方法院交通事件裁定         99年度交聲字第507號
移送機關即  交通部公路總局新竹區監理所
原處分機關
異  議  人  黃峻良
即受處分人
上列異議人因違反道路交通管理處罰條例案件，對於交通部公路
總局新竹區監理所民國99年9月2日竹監自字第裁50-E00000000號
所為之違反道路交通管理事件裁決處分，聲明異議，本院裁定如
下：
    主    文
原處分撤銷。
黃峻良汽車駕駛人，經依道路交通管理處罰條例第三十五條第一
項規定吊扣駕駛執照，並於吊扣期間駕駛汽車經測試檢定酒精濃
度超過規定標準，吊銷其駕駛執照，三年內不得考領駕駛執照。
    理    由
一、按交通法庭認為聲明異議有理由或聲明異議雖無理由而原處
    分不當或違法者，應以裁定將原處分經聲明異議部分撤銷，
    並自為裁定，道路交通案件處理辦法第20條前段定有明文。
    次按汽車駕駛人飲用酒類後，其吐氣所含酒精濃度超過每公
    升0.25毫克以上者，不得駕車；汽車駕駛人，駕駛汽車經測
    試檢定有酒精濃渡超過規定標準者，處新臺幣（下同）1萬5
    ,000 元以上6萬元以下罰鍰，並當場移置保管該汽車及吊扣
    其駕駛執照1年；而汽車駕駛人經依第1項規定吊扣駕駛執照
    ，並於吊扣期間再有第1項情形者，處6萬元罰鍰，並當場移
    置保管該汽車及吊銷其駕駛執照；汽車駕駛人曾依第35條第
    3項前段規定吊銷駕駛執照者，3年內不得考領駕駛執照，道
    路交通安全規則第114條第2款、道路交通管理處罰條例第35
    條第1項第1款、第3項前段、第67條第2項前段亦分別有明文
    規定。
二、本件原處分機關處分意旨略以：聲明異議人即受處分人黃峻
    良於民國99年6月6日晚上11時19分許，駕駛車牌號碼JS-320
    8 號自小客車，行經新竹縣竹東鎮○○路與北興路口，因發
    生交通事故肇事，為警測得吐氣所含酒精濃度為每公升空氣
    含1.08毫克之違規，經舉發單位即新竹縣政府警察局竹東分
    局下公館派出所警員填掣竹縣警交字第E00000000 號舉發違
    反道路交通管理事件通知單予以舉發，嗣異議人於應到案日
    期前到案聽候裁決，原處分機關以異議人前於98年5 月17日
    ，因酒後駕駛車牌號碼V6-2457 號自小客車，遭處吊扣小型
    車普通駕駛執照12個月，執行吊扣期間自98年7月6日起至99
    年7月5日止，詎異議人於駕駛執照吊扣期間再次酒後駕車，
    乃依道路交通管理處罰條例第35條第3項前段、第67條第2項
    前段（裁決書漏載第67條第2 項前段）之規定，於99年9月2
    日以竹監自字第裁50-E00000000號違反道路交通管理事件裁
    決書，裁處異議人罰鍰6萬元，吊銷駕駛執照，3年內禁考等
    語。
三、本件異議人聲明異議意旨略以：異議人本次係持有聯結車職
    業駕駛執照，而於酒後駕駛自小客車為警舉發，因異議人是
    單親家庭，育有一兒一女，男兒是一個中度智障無法工作，
    女兒目前還在求學中，家中尚有高堂老父，一切生計均由異
    議人維持，如遭吊銷聯結車職業駕駛執照3 年，家中生活將
    頓時失去依靠，請撤銷原吊銷部分之處分等語。
四、本件異議人黃峻良於駕駛執照吊扣期間再次酒後駕車係一個
    交通違規行為，有關其違規行為處罰效果之罰鍰、吊銷駕駛
    執照等，係依據同一法律規定（即道路交通管理處罰條例第
    35條第3項前段、第67條第2項前段）所為之處罰，其處罰方
    式雖有2 種，但實際上為單一處分，無法割裂，與該項交通
    違規行為是否存在亦均無從分離，法院於審理時，應先確定
    異議人是否確有交通違規行為事實，再決定原處分機關所適
    用之法律有無錯誤。從而，異議人於聲明異議狀雖僅記載就
    吊銷駕駛執照部分聲明異議，其餘處罰部分並未提及，惟該
    罰鍰部分，與其交通違規行為是否存在既無從分離，法院自
    應全部予以審理，合先敘明。
五、經查：
(一)、按94年2月5日公布，自95年2月5日施行之行政罰法第1 條規
    定：「違反行政法上義務而受罰鍰、沒入或其他種類行政罰
    之處罰時，適用本法。但其他法律有特別規定者，從其規定
    」，足認行政罰法係屬行政罰之基本法，而道路交通管理處
    罰條例本質上係屬行政罰，此由該條例中就交通違規行為所
    定法律效果包括罰鍰、吊銷證照裁罰等行政罰，即觀之甚明
    （參照行政罰法第1條、第2條將罰鍰、吊銷證照、講習處分
    均定為行政罰），是違反道路交通管理處罰條例之裁罰事件
    ，自有行政罰法之適用。次按行政罰法第26條規定：「一行
    為同時觸犯刑事法律及違反行政法上義務規定者，依刑事法
    律處罰之。但其行為應處以其他種類行政罰或得沒入之物而
    未經法院宣告沒收者，亦得裁處之」，此即所謂一事不二罰
    之原則，揆諸該條立法理由，係認一行為同時觸犯刑事法律
    及違反行政法上義務規定時，由於刑罰與行政罰同屬對不法
    行為之制裁，而刑罰之懲罰作用較強，故依刑事法律處罰，
    即足資警惕時，實無一事二罰再處行政罰之必要，且刑事法
    律處罰，由法院依法定程序為之，較符正當法律秩序，應予
    優先適用；但罰鍰以外之沒入或其他種類行政罰，因兼具維
    護公共秩序之作用，為達行政目的，行政機關仍得併予裁處
    ，又此所稱「其他種類行政罰」，係指違反行政法上之義務
    應受「裁罰性」之「不利處分」而言，依行政罰法第2 條規
    定，應包括剝奪或消滅資格、權利之處分之吊銷證照處分在
    內。
(二)、次按汽車駕駛人，因違反本條例及道路交通安全規則之規定
    ，受吊銷駕駛執照處分時，吊銷其持有各級車類之駕駛執照
    ，為94年12月14日修正後之道路交通管理處罰條例第68條所
    明定；對照94年12月14日修正前之同條例第68條係規定：「
    汽車駕駛人，因違反本條例及道路交通安全規則之規定，受
    吊扣或吊銷駕駛執照處分時，吊扣或吊銷其持有各級車類之
    駕駛執照」，參以94年12月14日修正該條例第68條之立法理
    由亦記載：「依原法條文，文中『吊扣或』三字刪除」，足
    見立法者乃考量因違規而吊扣駕駛執照，不宜連其他如職業
    上、生活上所需之駕駛執照一併吊扣，否則恐影響人民工作
    及生活甚鉅，失之過酷等情，最終修正通過之道路交通管理
    處罰條例第68條，係將「吊扣或」三字刪除，堪認立法者真
    意在於汽車駕駛人因違反道路交通管理處罰條例及道路交通
    安全規則之規定，受「吊銷」駕駛執照處分者，仍維持一併
    吊銷其持有各級車類之駕駛執照，至於受「吊扣」駕駛執照
    處分時，僅能「吊扣」違規當時所駕駛車輛之駕駛執照，不
    能再擴大適用而「吊扣」其持有各級車類之駕駛執照甚明。
(三)、本件異議人黃峻良前於98年5月17日因酒後駕駛車牌號碼V6-
    2457號自小客車為警舉發，經原處分機關裁處吊扣小型車普
    通駕駛執照12個月，執行吊扣期間自98年7月6日起至99年 7
    月5 日止；詎其又於99年6月6日晚上11時19分許，在新竹縣
    竹東鎮○○路與北興路口，因酒後駕駛車牌號碼JS-3208 號
    自小客車發生交通事故肇事，經警測得吐氣所含酒精濃度為
    每公升空氣含1.08毫克，而有「汽車駕駛人酒精濃度超過規
    定標準」之違規行為，為異議意旨所不否認，且有新竹縣警
    察局98年5月17日竹縣警交字第E00000000號舉發違反道路交
    通管理事件通知單、99年6月6日竹縣警交字第E00000000 號
    舉發違反道路交通管理事件通知單、交通部公路總局新竹區
    監理所駕駛執照吊扣執行單影本各乙紙在卷可稽，是異議人
    確有於小型車普通駕駛執照因酒後駕車遭吊扣期間，再因駕
    駛自小客車經測試檢定酒精濃度超過規定標準之違規行為，
    應堪認定。
(四)、查異議人同一酒後駕車之行為，因同時觸犯刑法第185條之3
    之公共危險罪，亦遭移送臺灣新竹地方法院檢察署偵辦，經
    該署檢察官於99年6月11日以99年度速偵字第958號聲請簡易
    判決處刑，並經本院以99年度竹東交簡字第160 號判決判處
    罰金8 萬元確定等情，有上開案號聲請簡易判決處刑書、判
    決書及臺灣高等法院被告前案紀錄表各乙份存卷為憑，並經
    本院依職權調取臺灣新竹地方法院檢察署99年度速偵字第95
    8號、本院99年度竹東交簡字第160號卷宗核閱無訛。依行政
    罰法第26條第1 項前段規定所示之「一事不二罰原則」，即
    不應就同一行為再予行政罰鍰之裁罰，惟本件裁決書處罰主
    文仍載明「罰鍰新臺幣陸萬元整」，雖其後另有註明「經新
    竹地方法院99年度竹東交簡字第160 號判決處罰金新臺幣捌
    萬元整予以併案」等字句，然此尚難據以為原處分適法之理
    由。從而，原處分機關裁處異議人罰鍰6 萬元部分，有違一
    事不二罰之原則，顯屬可議，而有得為撤銷之原因。
(五)、再參諸前揭道路交通管理處罰條例第68條之立法意旨，並上
    開條例第35條第1項與同條第3項前段相較，其第3 項前段之
    處罰顯然重於同條第1 項，係在於避免酒後駕駛者一犯再犯
    ，以確保用路安全之品質，進而維護人民生命、身體、財產
    之法益，故對於再犯者加重處罰，限制其駕駛之行為。本件
    異議人領有聯結車職業駕駛執照，並具有小型車、普通大貨
    車、職業大貨車之駕駛資格，此有新竹區監理所汽車駕駛人
    螢幕列印畫面可證，而其本次於小型車普通駕駛執照因酒後
    駕車遭吊扣期間，再駕駛自小客車有酒精濃度超過規定標準
    之違規情事，原處分機關依據道路交通管理處罰條例第35條
    第3項前段、第67條第2項前段之規定，乃裁處「『吊銷』駕
    駛執照，3 年內禁考」，並非「吊扣」異議人駕駛執照，徵
    之同條例第68條規定，其受吊銷駕駛執照處分時，應吊銷其
    持有各級車類之駕駛執照，原處分機關自應將異議人所持有
    各級車類之駕駛執照予以吊銷，且此部分處分係罰鍰以外對
    於預防再犯之其他種類行政罰，屬為達成遏止酒後駕車之不
    法行為，維護道路交通用路權人安全法益等行政目的所必要
    之不利處分，因兼具維護公共秩序之作用，依行政罰法第26
    條第1 項但書之規定，自得併予裁處。至於異議人以本案吊
    銷其聯結車職業駕駛執照，家中生計將失去依靠乙節，其情
    縱然可憫，惟道路交通管理處罰條例第35條第3 項前段、第
    67條第2 項前段、第68條等規定係主管機關為加強道路交通
    管理，維護交通秩序，確保交通安全，經由立法機關所制定
    之法律規範，自發生其拘束力，而為人民所應遵守，條文內
    容復已明定其處罰效果，並未賦予原處分機關或法院就處罰
    內容有何裁量餘地，且該等規定亦難認有違比例原則，異議
    人所執異議理由與原處分合法、允當與否無涉，尚無從據為
    免責之依據。況以政府機關及大眾傳播媒體，對於酒後勿駕
    車之情不斷三令五申，酒後禁止駕車已成為一般人通常之認
    知，異議人對於自己行為違反之情節及可能造成之嚴重後果
    ，均應可得而知，其本應深思此結果之發生全然係因自己之
    不當行為所致，於飲酒後自不應再駕駛車輛，然異議人仍無
    視法律規定，貿然行之，是原處分機關裁處吊銷異議人所持
    有各級車類之駕駛執照，3 年內不得考領駕駛執照，於法並
    無不合。
六、綜上所述，異議人確有於前揭時地，於小型車普通駕駛執照
    因酒後駕車遭吊扣期間，再駕駛自小客車經測試檢定酒精濃
    度超過規定標準之違規行為，則原處分機關依道路交通管理
    處罰條例第35條第3項前段、第67條第2項前段（裁決書漏載
    第67條第2項前段）之規定，裁處異議人吊銷其駕駛執照，3
    年內不得考領駕駛執照之其他種類行政裁罰部分，核無違誤
    之處，異議人本件異議固無理由，惟原處分機關依道路交通
    管理處罰條例第35條第3項前段規定裁處異議人罰鍰6萬元部
    分，顯與行政罰法第26條第1 項前段之規定意旨有違。復因
    本件於駕駛執照吊扣期間再次酒後駕車為一個交通違規行為
    ，罰鍰、吊銷駕駛執照部分無從區分，從而，本院自應將原
    處分撤銷，自為裁處如主文第2 項所示，以期適法。
七、據上論斷，應依道路交通案件處理辦法第19條前段，裁定如
    主文。
中    華    民    國    99    年    12    月   13     日
                    交通法庭  法  官  林惠君
以上正本證明與原本無異。
如不服本裁定，應於裁定送達後5日內，向本院提出抗告狀。
中    華    民    國    99    年    12    月   13     日
                              書記官  蔣淑君

司法院資訊處製作；財團法人民間司法改革基金會備份。
